最高法院刑事判決　　　　　　　　　　　　　　八十六年度台上字第六八二三號
　　上訴人　甲○○
右上訴人因重利案件，不服台灣高等法院高雄分院中華民國八十五年十一月三十日第
二審判決（八十五年度上訴字第五四一號，起訴案號：台灣高雄地方法院檢察署八十
四年度偵字第一一一六九、一六二八八號），提起上訴，本院判決如左：
    主  文
原判決撤銷，發回台灣高等法院高雄分院。
    理  由
本件原判決認定上訴人甲○○自民國八十一年六月間某日起，至八十三年五月間某日
止，明知其外甥陳裕洋（另案已判決確定），在高雄市○○○路五一一號，以開設「
同揚車行」為名，實際經營汽機車放款業務，並在台灣時報、台灣新聞報、民眾日報
等媒體刊登「汽機車借款」廣告，誘引急迫用錢之馮文清及其他不詳姓名者多人前來
借款，竟基於共同之犯意，提供新台幣（下同）六百萬元之資金，供陳裕洋放款。而
陳裕洋則負責在上址接洽貸放款業務，均以之為常業。放款時由借款人提出行照、借
款合約書、車輛買賣契約書、租車合約書及票據為質押，其放款利息計算方法為依質
押價值高低，以每月月息十二至三十分不等之利率，收取與原本顯不相當之重利，先
後獲取約二千二百餘萬元毛利。又上訴人同時自八十二年六月間起至八十四年八月十
六日止，與另已判刑確定之陳瓊稻、王俊英、李惠美、徐盛國等人共同在高雄市○○
區○○路一七五號住處，以經營「明益當鋪」汽機車放款業務，上訴人為實際營業負
責人，陳瓊稻擔任名義上負責人，並與所僱用之王俊英、李惠美、徐盛國從中共同協
助處理放款業務，均以之為常業。自八十四年三、四月間某日起在中國時報、民眾日
報、台灣新聞報等媒體刊登「汽機車借款」之廣告，以誘引急需用錢之洪鳳蓮、洪展
章、李承晃、陳建男及其他姓名不詳人多人，前往告貸應急。借款時亦要求借款人提
供汽機車行車執照、借款合約書、車輛買賣契約書、租車合約書及票據為質押。其放
款利息計算方法為依質押價值高低，以每月月息十八至三十分不等之利率，收取與原
本顯不相當之重利等情。因而撤銷第一審此部分之判決，改判仍論處上訴人共同常業
重利罪刑，固非無見。
惟查：(一)按刑事訴訟以直接審理為原則，必須經過調查程序，以顯出於審判庭之證據
，始得採為裁判基礎。原判決引用扣案「同揚車行」之汽車個人借貸資料一冊，機車
個人借款資料二冊，日報表十一冊，客戶資料三冊等資料，為論處上訴人犯罪之證據
。但上揭證據資料，為另案陳裕洋重利案件所查扣。原判決並未調取該案卷證，以踐
行調查程序，並予被告以辯解之機會，遽採為論罪之證據，自屬違法。(二)檢察官起訴
書記載上訴人所為係犯刑法第三百四十五條之常業重利罪，原判決卻以檢察官起訴書
指上訴人係犯刑法第三百四十四條之普通重利罪，而適用刑事訴訟法第三百條之規定
，變更起訴法條而論處上訴人罪刑，自有適用法則不當之違法。(三)原判決認定上訴人
與陳瓊稻經營「明益當鋪」汽機車放款業務，與所僱用之王俊英、李惠美、徐盛國共
同處理放款業務，以每月月息十八至三十分不等之利率計算，收取與原本顯不相當之
重利等情。但理由謂上訴人與陳瓊稻、王俊英、徐盛國間，就此部分之重利犯行，有
犯意之聯絡及行為之分擔，應成立共同正犯。對於上訴人與李惠美部分，疏未適用論
列，難認允洽。上訴意旨執以指摘原判決不當，為有理由，應認有發回更審之原因。
又按刑法第三百四十五條之罪，法文係規定：「以犯前條之罪為常業者，處………。
」所稱之前條即第三百四十四條，則規定：「乘他人急迫、輕率或無經驗，貸以金錢
或其他物品，而取得與原本顯不相當之重利者，處………。」是犯刑法第三百四十五
條之罪者，判決書主文內關於罪名之記載，以揭示「乘他人急迫（輕率或無經驗）貸
以金錢（或其他物品），而取得與原本顯不相當之重利為常業」；或「以犯重利罪為
常業」，為完備正確。原判決主文僅揭示「共同常業重利」，自欠周全而有不當。案
經發回，併予指明。
據上論結，應依刑事訴訟法第三百九十七條、第四百零一條，判決如主文。
中      華      民      國    八十六    年      十一    月    二十一    日
                              最高法院刑事第十庭
                                  審判長法官  吳  雄  銘
                                        法官  池  啟  明
                                        法官  陳  宗  鎮
                                        法官  石  木  欽
                                        法官  吳  火  川
      右正本證明與原本無異
                                              書  記  官
中      華      民      國    八十六    年     十一     月    二十六    日
